ACORDAO-COMPLETO-2390688

ACÓRDÃO 9409/2020 ATA 31/2020 - PRIMEIRA CÂMARA

VISTOS, relatados e discutidos estes autos de Tomada de Contas Especial instaurada pelo Fundo Nacional de Desenvolvimento da Educação, em desfavor de Zilmar Melo Araújo, em razão de irregularidades na execução dos recursos atinentes ao Programa de Apoio à Educação de Jovens e Adultos (PEJA) , no exercício de 2005, e em razão da omissão no dever de prestar contas dos recursos recebidos à conta do Programa Brasil Alfabetizado (BRALF) , exercício 2007;
ACORDAM os Ministros do Tribunal de Contas da União, reunidos em sessão da Primeira Câmara, diante das razões expostas pelo relator, em:
9.1. tornar insubsistente o Acórdão 4803/2016-TCU-Primeira Câmara;
9.2. arquivar os presentes autos.

Tomada de Contas Especial instaurada em razão de irregularidades na execução dos recursos atinentes ao Programa de Apoio à Educação de Jovens e Adultos (PEJA), no exercício de 2005, e em razão da omissão no dever de prestar contas dos recursos recebidos à conta do Programa Brasil Alfabetizado (BRALF), exercício 2007;

Primeira Câmara

Município de Tutóia - MA.

3. Interessados/Responsáveis:
3.1. Interessado: Fundo Nacional de Desenvolvimento da Educação (00.378.257/0001-81)
3.2. Responsáveis: Edinolia Ferreira da Cruz (XXX.340.403-XX); Zilmar Melo Araújo (XXX.705.563-XX).

13.1. Ministros presentes: Benjamin Zymler (na Presidência), Walton Alencar Rodrigues (Relator), Bruno Dantas e Vital do Rêgo.
13.2. Ministros-Substitutos presentes: Augusto Sherman Cavalcanti e Weder de Oliveira.

WALTON ALENCAR RODRIGUES

Adoto, como relatório, instrução elaborada pela Secretaria de Controle Externo de Tomada de Contas Especial, que contou com a anuência do Ministério Público junto ao TCU (peças 54-57) :
INTRODUÇÃO
1.	Cuidam os autos de tomada de contas especial instaurada pelo Fundo Nacional de Desenvolvimento da Educação (FNDE) , em desfavor do Sr. Zilmar Melo Araújo (CPF XXX.705.563-XX) ex-prefeito Municipal de Tutóia/MA. (Gestão: 2005-2008) , em razão das irregularidades na execução dos recursos do PEJA/2005 (pagamentos de despesas a diversos fornecedores com o mesmo cheque, contrariando o disposto no inciso IV, art. 4° da Resolução CD/FNDE 25, de 16/06/2005) , e em razão da omissão no dever de prestar contas dos recursos recebidos à conta do BRALF/2007.
2.	O Programa de Apoio aos Sistemas de Ensino para Atendimento à Educação de Jovens e Adultos - PEJA, tem por objeto "Transferência, em caráter suplementar, de recursos financeiros em favor dos Estados, do Distrito Federal e dos Municípios, destinados a ampliar a oferta de vagas no ensino fundamental público de jovens e adultos e propiciar o atendimento educacional, com qualidade e aproveitamento, aos alunos matriculados nessa modalidade de ensino.", em conformidade com a Resolução/FNDE 25, de16/6/2005.
3.	Já o Programa Brasil Alfabetizado - BRALF, consiste na transferência automática de recursos financeiros, em caráter suplementar, aos Estados, ao Distrito Federal e aos Municípios, e no pagamento de bolsas, visando à universalização do ensino fundamental por meio de ações de alfabetização de jovens, adultos e idosos, e do respectivo apoio a tais ações, contemplando a formação inicial e continuada de alfabetizadores da rede pública e de educadores populares, além do atendimento educacional, com qualidade e aproveitamento, aos jovens, adultos e idosos em processo de alfabetização.
HISTÓRICO 
4.            	Os recursos federais referentes ao programa PEJA foram repassados através das Ordens Bancárias relacionadas no quadro abaixo, conforme peça 1, p. 40:
	ORDEM BANCÁRIA
	DATA
	VALOR (R$ 1,00) 

	2005OB695154
	22/6/2005
	34.979,16

	2005OB695155
		34.979,16

	2005OB695156
		34.979,16

	2005OB695289
	3/8/2005
	34.979,16

	2005OB695290
		34.979,16

	2005OB695468
	31/8/2005
	34.979,16

	2005OB695469
		34.979,16

	2005OB695762
	29/9/2005
	34.979,16

	2005OB695763
		34.979,16

	2005OB695980
	28/10/2005
	34.979,16

	2005OB696282
	28/12/2005
	34.979,16

	2005OB696283
		34.979,24

	TOTAL
	419.750,00

5.	O PEJA vigeu a partir das datas acima descritas até o final do exercício de 2005, e previa a apresentação da prestação de contas até 10/2/2006, conforme disposto no artigo 10, da Resolução CD/FNDE 25, de 16/6/2005.
6.	Os recursos federais referentes ao programa BRALF foram repassados através das Ordens Bancárias relacionadas no quadro abaixo, conforme peça 1, p. 42:
	ORDEM BANCÁRIA
	DATA
	VALOR (R$ 1,00) 

	2007OB780136
	28/11/2007
	42.960,00

	2007OB780503
	28/12/2007
	28.640,00

	TOTAL
	71.600,00

7.	O BRALF vigeu a partir das datas acima descritas até o final do exercício de 2007, e previa a apresentação da prestação de contas até 31/3/2008, conforme disposto no § 1º, do artigo 43, da Resolução CD/FNDE 45, de 18/9/2007.
8.	Este processo teve sua última instrução à peça 39, em que foram feitas as determinações listadas abaixo, com as quais concordou a Secretária-Substituta da SECEX/TO conforme seu Despacho de peça 40:
	i) reabrir estes autos para fins de reinstrução em razão dos fatos narrados no item 1 deste despacho;
ii) diligenciar ao 2ª Ofício Extrajudicial, CNPJ 06.693.410/0001-41, de titularidade da notária Norma Lúcia Caldas França, na Cidade de Tutóia-MA, visando obter:
a) o original da certidão de óbito de Zilmar Melo Araújo, CPF XXX.705.563-XX, constante no Livro C17, Folha171, Termo 7583, para fins de certificação da causa mortis;
b) informações sobre a existência de inventário extrajudicial, solicitando nome e endereço do inventariante ou, caso já tenha havido a partilha, nome e endereço dos herdeiros, bem como o valor do patrimônio transferido do de cujus para cada um deles.
iii) diligenciar ao Juízo da Comarca de Tutóia-MA, visando obter informações sobre o processo de inventário e partilha de bens, solicitando nome e endereço do inventariante, ou, caso não nomeado, nome e endereço do administrador provisório do espólio, ou, ainda, caso já tenha havido a partilha, nome e endereço dos herdeiros, bem como o valor do patrimônio transferido do de cujus para cada um deles.
iv) após a juntada da certidão de óbito e demais informações obtidas, distribuir para a reinstrução dos feitos, propondo-se refazimento desde a citação inicial, que deverá ser endereçada ao inventariante ou ao espólio do de cujus, conforme o caso.
9.              	Em cumprimento ao Despacho da Secretária-Substituta da SECEX/TO (peça 40) , essa Secretaria procedeu aos ofícios de diligência de peças 42 e 43, cujos Avisos de Recebimento, respectivamente, encontram-se às peças 46 e 44, sendo que Comarca de Tutóia/MA trouxe aos presentes autos as informações constantes do ofício de peça 45, as quais serão consideradas a seguir. 
10.	               A presente Tomada de Contas Especial foi instaurada tendo em vista a impugnação parcial de despesas relativas ao PEJA-2005, em razão de irregularidades em pagamentos realizados com um cheque a mais de um fornecedor, com saque em espécie para realizar esses pagamentos, conforme demonstrado abaixo, contrariando o disposto no inciso IV, art. 4° da Resolução CD/FNDE 25, de 16/06/2005, bem como pela omissão no dever de prestar contas dos recursos recebidos à conta do BRALF/2007, em desacordo com o artigo 43, da Resolução CD/FNDE 45, de 18/9/2007:
	Cheque
	Fornecedor
	Especificação
	Data
	Valor R$ 1,00

	850042
	Abigail Andrade Reis e outros
	Pagamento/professores
	27/6/2005
	20.700,00

		M. de L. Alves de Oliveira
	Gêneros alimentícios
	27/6/2005
	10.606,65

	VALOR NOMINAL DO CHEQUE 850042
	31.306,65

	850043
	Abigail Andrade Reis e outros
	Pagamento/professores
	27/6/2005
	20.700,00

		M. de L. Alves de Oliveira
	Gêneros alimentícios
	27/6/2005
	6.432,43

	VALOR NOMINAL DO CHEQUE 850043
	27.132,43

	850052
	Abigail Andrade Reis e outros
	Pagamento/professores
	8/8/2005
	21.327,00

		M. de L. Alves de Oliveira
	Gêneros alimentícios
	8/8/2005
	8.040,30

	VALOR NOMINAL DO CHEQUE 850052
	29.367,30

	850055
	Abigail Andrade Reis e outros
	Pagamento/professores
	5/9/2005
	28.200,00

		M. de L. Alves de Oliveira
	Gêneros alimentícios
	5/9/2005
	13.222,59

	VALOR NOMINAL DO CHEQUE 850055
	41.422,59

	850056
	Abigail Andrade Reis e outros
	Pagamento/professores
	3/10/2005
	28.200,00

		M. de L. Alves de Oliveira
	Gêneros alimentícios
	3/10/2005
	34.136,32

		T.G. Aranha Pinheiro
	Livro didático
	3/10/2005
	7.622,00

	VALOR NOMINAL DO CHEQUE 850056
	69.958,32

	850057
	Abigail Andrade Reis e outros
	Pagamento/professores
	3/11/2005
	28.200,00

		M. de L. Alves de Oliveira
	Gêneros alimentícios
	3/11/2005
	6.779,16

	VALOR NOMINAL DO CHEQUE 850057
	34.979,16

	TOTAL GERAL
	234.166,45

11.	              Em resposta ao Ofício de Diligência n. 1015/SECEX/TO/TCU (peça 42) , datado de 14/11/2018, a Comarca de Tutóia, estado do Maranhão, através de seu Ofício n. 073/2018 (peça 45, p. 1) , encaminhou a este Tribunal a Certidão de Óbito do senhor Zilmar Melo Araújo (CPF XXX.705.563-XX) , ex-prefeito Municipal de Tutóia/MA (peça 45, p. 3) , bem como a Certidão Negativa de Escritura de Inventario de ZILMAR MELO ARAUJO (peça 45, p. 2) .
12.	A Certidão Negativa de Escritura de Inventario de ZILMAR MELO ARAUJO (peça 45, p. 2) foi emitida nos seguintes termos:
	C E R T I F I C O, usando das atribuições que me são conferidas por Lei, a requerimento verbal de pessoa interessada, que dando busca e revendo no arquivo do Serviço Registral SERVENTIA EXTRAJUDICIAL, desta cidade, a meu cargo os livros de Notas dos mesmos não consta que tenha sido registrado neste cartório, ESCRITURA DE INVENTARIO, NEM REGISTRO DE PARTILHA BENS, em nome de ZILMAR MELO ARAUJO, CPF XXX.705.563-XX. O referido é verdade e ao próprio arquivo em meu poder e cartório, me reporto e dou fé. Eu, Norma Lúcia Caldas França, Tabeliã de Notas do Cartório do 2º Ofício, conferi, o fiz digitar e assino. 
13.	Em consulta ao banco de dados da Receita Federal, constou-se que a senhora Edinólia Ferreira de Araújo, declarante da Certidão de Óbito de peça 45, p. 3, viúva do senhor Zilmar Melo Araújo (CPF XXX.705.563-XX) , ex-prefeito Municipal de Tutóia/MA, passou a se chamar Edinólia Ferreira da Cruz (CPF: XXX.340.403-XX) , a qual, passou a ser a responsável pelo espólio do "de cujus", na condição de administradora provisória do espólio, pois, nos termos do art. 1.797 do Código Civil, não "havendo processo de inventário e, por conseguinte, a nomeação de inventariante, a citação do espólio deve ser realizada na pessoa do administrador provisório, que é, primeiramente, o cônjuge supérstite" (Acórdão 10625/2015-TCU-Segunda Câmara, Relator Augusto Nardes) .
14. 	Na instrução de peça 48, em consonância com a instrução de peça 3, p. 3-4, itens 8-15, analisando-se os documentos nos autos, concluiu-se que houve irregularidades na execução dos recursos do PEJA/2005 (pagamentos de despesas a diversos fornecedores com o mesmo cheque, contrariando o disposto no inciso IV, art. 4° da Resolução CD/FNDE 25, de 16/06/2005) , e omissão no dever de prestar contas dos recursos recebidos à conta do BRALF/2007, permitindo, na forma dos arts. 10, § 1º, e 12, incisos I e II, da Lei 8.443/1992 c/c o art. 202, incisos I e II, do RI/TCU, definir a responsabilidade da Sra. Edinólia Ferreira da Cruz (CPF: XXX.340.403-XX) , responsável pelo espólio do Zilmar Melo Araújo (CPF XXX.705.563-XX) , ex-prefeito Municipal de Tutóia/MA, e apurar adequadamente o débito a ela atribuído, propondo-se na dita instrução a citação da responsável com o seguinte débito:
	Valor Original (R$ 1,00) 
	Data do crédito na conta específica

	58.439,08
	27/6/2005

	29.367,30
	8/8/2005

	41.422,59
	5/9/2005

	69.958,32
	3/10/2005

	34.979,16
	3/11/2005

	42.960,00
	28/11/2007

15.	Em cumprimento ao pronunciamento da SECEX/TO (peça 50) foi efetuada a citação da Sra. Edinólia Ferreira da Cruz (CPF: XXX.340.403-XX) , responsável pelo espólio do Zilmar Melo Araújo (CPF XXX.705.563-XX) , ex-prefeito Municipal de Tutóia/MA, nos moldes adiante:
	Ofício
	Data do ofício
	Data de Recebimento do Ofício
	Nome do Recebedor do Ofício
	Observação
	Fim do Prazo para defesa

	0142/2019-TCU/Sec-TO (peça 52) 
	11/3/2019
	4/4/2019 (vide AR de peça 20) 
	Edinólia Ferreira da Cruz
	Ofício recebido no endereço do responsável, conforme pesquisa de endereço no Sistema da Receita Federal (peça 51) .
	19/4/2019

16.	Transcorrido o prazo regimental, a responsável permaneceu silente, devendo ser considerada revel, nos termos do art. 12, §3º, da Lei 8.443/1992.
EXAME TÉCNICO
Da validade das notificações
17.	Preliminarmente, cumpre tecer breves considerações sobre a forma como são realizadas as comunicações processuais no TCU. A esse respeito, destacam-se o art. 179, do Regimento Interno do TCU (Resolução 155, de 4/12/2002) e o art. 4º, inciso III, § 1º, da Resolução TCU 170, de 30 de junho de 2004, in verbis:
Art. 179. A citação, a audiência ou a notificação, bem como a comunicação de diligência, farse-ão:
I - mediante ciência da parte, efetivada por servidor designado, por meio eletrônico, fac-símile, telegrama ou qualquer outra forma, desde que fique confirmada inequivocamente a entrega da comunicação ao destinatário;
II - mediante carta registrada, com aviso de recebimento que comprove a entrega no endereço do destinatário;
III - por edital publicado no Diário Oficial da União, quando o seu destinatário não for localizado
 (...) 
Art. 3º As comunicações serão dirigidas ao responsável, ou ao interessado, ou ao dirigente de órgão ou entidade, ou ao representante legal ou ao procurador constituído nos autos, com poderes expressos no mandato para esse fim, por meio de:
I - correio eletrônico, fac-símile ou telegrama;
II - servidor designado;
III - carta registrada, com aviso de recebimento;
IV - edital publicado no Diário Oficial da União, quando o seu destinatário não for localizado, nas hipóteses em que seja necessário o exercício de defesa".
Art. 4º. Consideram-se entregues as comunicações:
I - efetivadas conforme disposto nos incisos I e II do artigo anterior, mediante confirmação da ciência do destinatário;
II - realizadas na forma prevista no inciso III do artigo anterior, com o retorno do aviso de recebimento, entregue comprovadamente no endereço do destinatário;
III - na data de publicação do edital no Diário Oficial da União, quando realizadas na forma prevista no inciso IV do artigo anterior.
§ 1º O endereço do destinatário deverá ser previamente confirmado mediante consulta aos sistemas disponíveis ao Tribunal ou a outros meios de informação, a qual deverá ser juntada ao respectivo processo.
 (...) 
18.	Bem se vê, portanto, que a validade da citação via postal não depende de que o aviso de recebimento seja assinado pelo próprio destinatário da comunicação, o que dispensa, no caso em tela, a entrega do AR em "mãos próprias". A exigência da norma é no sentido de o Tribunal verificar se a correspondência foi entregue no endereço correto, residindo aqui a necessidade de certeza inequívoca. 
19.	Não é outra a orientação da jurisprudência do TCU, conforme se verifica dos julgados a seguir transcritos:
São válidas as comunicações processuais entregues, mediante carta registrada, no endereço correto do responsável, não havendo necessidade de que o recebimento seja feito por ele próprio (Acórdão 3648/2013-TCU-Segunda Câmara, Relator Ministro JOSÉ JORGE) ;
É prescindível a entrega pessoal das comunicações pelo TCU, razão pela qual não há necessidade de que o aviso de recebimento seja assinado pelo próprio destinatário. Entregandose a correspondência no endereço correto do destinatário, presume-se o recebimento da citação. (Acórdão 1019/2008-TCU-Plenário, Relator Ministro BENJAMIN ZYMLER) ;
As comunicações do TCU, inclusive as citações, deverão ser realizadas mediante Aviso de Recebimento - AR, via Empresa Brasileira de Correios e Telégrafos, bastando para sua validade que se demonstre que a correspondência foi entregue no endereço correto. (Acórdão 1526/2007-TCU-Plenário, Relator Ministro AROLDO CEDRAZ) .
20.	A validade do critério de comunicação processual do TCU foi referendada pelo Supremo Tribunal Federal, nos termos do julgamento do MS-AgR 25.816/DF, por meio do qual se afirmou a desnecessidade da ciência pessoal do interessado, entendendo-se suficiente a comprovação da entrega do "AR" no endereço do destinatário:
EMENTA: AGRAVO REGIMENTAL. MANDADO DE SEGURANÇA. DESNECESSIDADE DE INTIMAÇÃO PESSOAL DAS DECISÕES DO TRIBUNAL DE CONTAS DA UNIÃO. ART. 179 DO REGIMENTO INTERNO DO TCU. INTIMAÇÃO DO ATO IMPUGNADO POR CARTA REGISTRADA, INICIADO O PRAZO DO ART. 18 DA LEI nº 1.533/51 DA DATA CONSTANTE DO AVISO DE RECEBIMENTO. DECADÊNCIA RECONHECIDA. AGRAVO IMPROVIDO.
O envio de carta registrada com aviso de recebimento está expressamente enumerado entre os meios de comunicação de que dispõe o Tribunal de Contas da União para proceder às suas intimações.
O inciso II do art. 179 do Regimento Interno do TCU é claro ao exigir apenas a comprovação da entrega no endereço do destinatário, bastando o aviso de recebimento simples.
21.	No caso vertente, a citação da responsável se deu em endereço proveniente de pesquisa de endereço realizada pelo TCU, de forma bastante zelosa, porquanto, devido ao sucesso de realizar a citação em endereço constante no sistema CPF da Receita (peça 51) , a entrega do ofício citatório nesse endereço ficou comprovada, além da própria responsável ter recebido o ofício conforme se comprova pelo AR de peça 52.
22.	Nos processos do TCU, a revelia não leva à presunção de que seriam verdadeiras todas as imputações levantadas contra os responsáveis, diferentemente do que ocorre no processo civil, em que a revelia do réu opera a presunção da verdade dos fatos narrados pelo autor. Dessa forma, a avaliação da responsabilidade do agente não pode prescindir da prova existente no processo ou para ele carreada. 
23.	Ao não apresentar sua defesa, a responsável deixou de produzir prova da regular aplicação dos recursos sob sua responsabilidade, em afronta às normas que impõem aos gestores públicos a obrigação legal de, sempre que demandados pelos órgãos de controle, apresentar os documentos que demonstrem a correta utilização das verbas públicas, a exemplo do contido no art. 93 do Decreto-Lei 200/67: "Quem quer que utilize dinheiros públicos terá de justificar seu bom e regular emprego na conformidade das leis, regulamentos e normas emanadas das autoridades administrativas competentes." 
24.	Ainda que as alegações de defesa não tenham sido apresentadas, considerando o princípio da verdade real que rege esta Corte, procurou-se buscar, em manifestações dos responsáveis na fase interna desta Tomada de Contas Especial, se havia algum argumento que pudesse ser aproveitado a seu favor, no entanto, por não ter havido êxito, permanecem as irregularidades apontadas na citação.
CONCLUSÃO
25.	O exame das ocorrências descritas na seção "Exame Técnico" permitiu, na forma dos arts. 10, § 1º, e 12, incisos I e II, da Lei 8.443/1992 c/c o art. 202, incisos I e II, do RI/TCU, definir a responsabilidade do espólio do Sr. Zilmar Melo Araújo (CPF XXX.705.563-XX) , ex-prefeito Municipal de Tutóia/MA, representado pela Sra. Edinólia Ferreira da Cruz (CPF: XXX.340.403-XX) , e apurar adequadamente os débitos a ela atribuídos.
26.	Quanto à multa pecuniária, destaca-se que a interpretação deste Tribunal é pacífica no sentido de que não é cabível a aplicação de multa ao espólio ou aos sucessores de responsável, cujo falecimento tenha se dado antes do trânsito em julgado do acórdão condenatório, em decorrência do caráter personalíssimo da sanção e a não-transcendência da pena, de acordo o art. 5º, inciso XLV, a Constituição Federal.
27.	Assim, propõe-se o julgamento das contas do Sr. Zilmar Melo Araújo pela irregularidade em razão da não comprovação da correta aplicação de recursos públicos, em face da impugnação parcial de despesas dos recursos repassados pelo FNDE/MEC à Prefeitura Municipal de Tutóia/MA, à conta do Programa de Apoio aos Sistemas de Ensino para Atendimento à Educação de Jovens e Adultos - PEJA, no exercício de 2005, em razão de irregularidades na execução dos recursos, uma vez que realizou pagamentos com um cheque a mais de um fornecedor, bem como em face da omissão no dever de prestar contas dos recursos recebidos à conta do Programa Brasil Alfabetizado - BRALF.
28.	Em se tratando de processo em que a parte interessada não se manifestou acerca das irregularidades imputadas, não há elementos para que se possa efetivamente aferir e reconhecer a ocorrência de boa-fé na conduta dos responsáveis, podendo este Tribunal, desde logo, proferir o julgamento de mérito pela irregularidade das contas, conforme nos termos dos §§ 2º e 6º do art. 202 do Regimento Interno do TCU. (Acórdão 2064/2011-TCU-Primeira Câmara (relator: Ubiratan Aguiar) , 6.182/2011-TCU-1a Câmara (relator: Weber de Oliveira) , 4.072/2010-TCU-1a Câmara (Relator: Valmir Campelo) , 1.189/2009-TCU-1a Câmara (Relator: Marcos Bemquerer) , 731/2008-TCU-Plenário (Relator: Aroldo Cedraz) .
29.	Dessa forma, o responsável deve ser considerado revel, nos termos do art. 12, §3º, da Lei 8.443/1992, devendo as contas serem julgadas irregulares, condenando o espólio ao débito apurado.
PROPOSTA DE ENCAMINHAMENTO
30.	Diante do exposto, elevam-se os autos à consideração superior, propondo ao Tribunal:
30.1.	considerar revel, para todos os efeitos, o espólio do Sr. Zilmar Melo Araújo (CPF XXX.705.563-XX) , ex-prefeito Municipal de Tutóia/MA, representado pela Sra. Edinólia Ferreira da Cruz (CPF: XXX.340.403-XX) , nos termos do art. 12, § 3º, da Lei 8.443/1992;
30.2.	com fulcro nos arts. 1º, inciso I, 16, inciso III, alíneas "a" e "c", da Lei 8.443/1992, c/c os arts. 19 e 23, inciso III, da mesma Lei, julgar irregulares as contas do Sr. Zilmar Melo Araújo (CPF XXX.705.563-XX) , e condenando seu espólio ou seus herdeiros legais, caso tenha havido a partilha de bens, até o limite do valor do patrimônio transferido ao pagamento das quantias abaixo, fixando-lhe o prazo de 15 (quinze) dias, a contar da notificação, para comprovar, perante o Tribunal (art. 214, III, "a", do Regimento Interno) , o recolhimento da dívida aos cofres do Fundo Nacional de Desenvolvimento da Educação - FNDE, atualizada monetariamente e acrescida dos juros de mora, calculados a partir das respectivas datas indicadas, abatendo-se quantia (s) eventualmente ressarcida (s) :
	Valor Original (R$ 1,00) 
	Data do crédito na conta específica

	58.439,08
	27/6/2005

	29.367,30
	8/8/2005

	41.422,59
	5/9/2005

	69.958,32
	3/10/2005

	34.979,16
	3/11/2005

	42.960,00
	28/11/2007

30.3. 	autorizar, desde logo, a cobrança judicial das dívidas, nos termos do art. 28, inciso II da Lei 8.443/1992, caso não atendidas as notificações;
30.4.	autorizar, desde logo, com fundamento no art. 26, da Lei 8.443/1992, c/c o art. 217, do Regimento Interno do TCU, caso seja do interesse da responsável, o parcelamento das dívidas em até 36 (trinta e seis) parcelas, incidindo sobre cada uma, os encargos legais devidos, sem prejuízo de alertá-los de que, caso opte por essa forma de pagamento, a falta de comprovação do recolhimento de qualquer parcela implicará o vencimento antecipado do saldo devedor, nos termos do art. 26, parágrafo único, da Lei 8.443/1992, c/c o art. 217, §2º, do Regimento Interno do TCU.
30.5. 	encaminhar cópia da deliberação que vier a ser proferida ao Procurador-Chefe da Procuradoria da República no Estado do Maranhão, nos termos do § 7º do art. 209 do Regimento Interno do TCU, para adoção das medidas que entender cabíveis, informando-lhe que o inteiro teor da deliberação pode ser consultado no endereço http://www.tcu.gov.br/acordaos.
30.6. 	encaminhar cópia da deliberação que vier a ser proferida ao Assessor Especial de Controle Interno do Ministério da Educação, nos termos do §5º do art. 18 da Resolução-TCU 170/2004 e Memorando-Circular 58/2018-Segecex, para conhecimento, informando-lhe que o inteiro teor da deliberação pode ser consultado no endereço http://www.tcu.gov.br/acordaos.

não há

Procuradora-Geral Cristina Machado da Costa e Silva.

TOMADA DE CONTAS ESPECIAL. FALECIMENTO DO RESPONSÁVEL ANTES DA CITAÇÃO E JULGAMENTO DOS AUTOS. NULIDADE DO ACÓRDÃO 4803/2016 - 1ª CÂMARA. CITAÇÃO DO ESPÓLIO. REVELIA. LONGO DECURSO DE PRAZO ENTRE AS IRREGULARIDADES E A NOTIFICAÇÃO. PREJUÍZO AO CONTRADITÓRIO E AMPLA DEFESA. CONTAS IRREGULARES. ARQUIVAMENTO.

TOMADA DE CONTAS ESPECIAL (TCE)

Secretaria de Controle Externo de Tomada de Contas Especial (SecexTCE).

Trata-se de tomada de contas especial instaurada pelo Fundo Nacional de Desenvolvimento da Educação (FNDE) , contra Zilmar Melo Araújo, ex-prefeito de Tutóia/MA, em razão das irregularidades na execução dos recursos atinentes ao Programa de Apoio à Educação de Jovens e Adultos (PEJA) , no exercício de 2005, e em razão da omissão no dever de prestar contas dos recursos recebidos à conta do Programa Brasil Alfabetizado (BRALF) , exercício 2007.
	O processo foi julgado mediante o Acórdão 4.803/2016 - 1ªCâmara, que considerou o responsável revel, julgou suas contas irregulares e o condenou ao ressarcimento do dano apurado.
	Tendo em vista notícia, na fase de cobrança, de que o responsável faleceu em 23/11/2005, antes da citação realizada em 25/4/2016, o processo foi reaberto e foram realizadas diligências à Comarca de Tutoia, que informou não haver escritura de inventário e/ou registro de partilha de bens.
	A SecexTCE realizou, então, a citação de Edinólia Ferreira da Cruz, cônjuge supérstite e responsável pelo espólio, nos termos do artigo 1797 do Código Civil. A responsável assinou o recebimento da notificação e permaneceu silente.
	A unidade técnica e o Ministério Público propuseram considerá-la revel, julgar irregulares as contas do ex-prefeito e condenar o espólio ao ressarcimento do dano. 
	Com as vênias de praxe, divirjo dos pareceres constantes dos autos.
	A ex-cônjuge do responsável foi citada quando já decorridos cerca de 15 anos das irregularidades apuradas. Nesse caso, em que pese a revelia, considero estar caracterizado o prejuízo ao contraditório e ampla defesa. 
	Sendo assim, considerando o disposto no artigo 6º da IN TCU 71/2012, manifesto-me pelo arquivamento dos autos. 
	O Acórdão 4803/2016-1º Câmara deve ser considerado insubsistente. 
	Feitas essas considerações, voto para que o Tribunal adote a minuta de acórdão que submeto à apreciação do Colegiado. 
TCU, Sala das Sessões Ministro Luciano Brandão Alves de Souza, em 8 de setembro de 2020.
WALTON ALENCAR RODRIGUES 
Relator